【裁判字號】    96,上易,251
【裁判日期】    970122
【裁判案由】    侵權行為損害賠償
【裁判全文】
臺灣高等法院臺南分院民事判決    96年度上易字第251號
上   訴   人  乙○○○
被 上 訴  人  丙 ○ ○
兼訴訟代理人  甲 ○ ○
上列當事人間侵權行為損害賠償事件，上訴人對於中華民國96年
10月12日臺灣臺南地方法院所為第一審判決（95年度訴字第409
號）提起上訴，本院於97年1月8日言詞辯論終結，判決如下：
    主      文
原判決關於命上訴人分別給付被上訴人丙○○逾新臺幣壹拾玖萬
伍仟伍佰貳拾元本息部分、給付被上訴人甲○○逾新臺幣參拾肆
萬捌仟參佰貳拾肆元本息部分，及各該部分假執行之宣告，暨除
確定部分外訴訟費用負擔之裁判均廢棄。
上開廢棄部分，被上訴人丙○○、甲○○在第一審之訴及其假執
行之聲請均駁回。
其餘上訴駁回。
第一審（確定部分除外）、第二審訴訟費用由上訴人負擔93%，
餘由被上訴人負擔。
    事實及理由
一、被上訴人主張：上訴人於94年2月8日，駕駛自用小客車，沿
    臺南縣下營鄉○○街由南往北方向行駛，在劃有分向限制線
    之雙向二車道之下營鄉○○街92號前，疏未注意貿然左轉而
    碰撞同向行駛閃避不及之由被上訴人丙○○騎乘搭載甲○○
    之重型機車，致被上訴人人車倒地，丙○○受有右足外踝骨
    骨折之傷害，而被上訴人甲○○則受有胸壁挫傷併左側乳房
    血腫及右脛腓骨骨折等傷害，伊正常車道行駛遭上訴人自後
    撞及並無過失可言，爰本於民法第184條第1項前段、193條
    第1項、第195條第1項前段之侵權行為損害賠償之法律關係
    ，請求上訴人賠償被上訴人所受損害，原審判命上訴人賠償
    被上訴人丙○○197,200元、甲○○389,662元，及均自起訴
    狀繕本送達翌日即94年12月9日起至清償日止按週年利率5%
    計算之利息（被上訴人原請求上訴人給付丙○○914,200元
    、甲○○830,387元及法定遲延利息，原審除判命上訴人上
    述給付外，駁回其餘請求，上訴人就敗訴部分提起上訴，被
    上訴人則就敗訴部分未聲明不服），並無不合，事故發生迄
    今已過3年均未賠償，實無誠意。聲明求為判決：
    (一)上訴駁回。
    (二)第二審訴訟費用由上訴人負擔。
二、上訴人則以：本件車禍發生實肇因於被上訴人丙○○之騎乘
    機車未注意車前狀況及靠右行駛、未與伊所駕駛車輛保持安
    全距離、違規超車駛入伊左側視線死角不容超車處違法超越
    雙黃線至對向車道超車致伊不及反應，而造成雙方擦撞，應
    負完全或絕大部分之責任；伊駕駛自小客車於雙黃線處左轉
    之疏失行為與被上訴人受傷並無直接因果關係，「臺灣省臺
    南區車輛行車事故鑑定委員會鑑定意見書」及「臺灣省車輛
    行車事故覆議鑑定委員會鑑定意見函」，均漠視現場圖及被
    上訴人丙○○騎乘機車之違法違規行為，與事實不符，該意
    見書函自不得採為論斷伊過失責任依據；被上訴人與有過失
    應依民法217條規定減輕或免除伊賠償責任。原審核定之賠
    償金額過高，伊目前經濟困難，公公亦車禍受傷，致無法負
    擔，願分期付款給付云云，聲明求為判決：
    (一)原判決不利上訴人部分廢棄。
    (二)上開廢棄部分，被上訴人在第一審之訴及假執行之聲請均
      駁回。
    (三)第一、二審訴訟費用由被上訴人負擔。
三、本件被上訴人主張：上訴人於94年2月8日下午3時15分許，
    駕駛車牌號碼S4-1436號自小客車沿臺南縣下營鄉○○街由
    南往北方向行駛，途經友愛街92號前，本應注意汽車行駛時
    ，駕駛人應注意車前狀況及兩車併行的間隔，並隨時採取必
    要之安全措施，且汽車在雙向二車道行駛時，在劃有分向限
    制線之道路，不得駛入來車車道內，而依當時天候晴朗，路
    況良好、無缺陷或障礙物，視距良好，並無不能注意之情形
    ，竟疏未注意其同向左側前方有被上訴人丙○○騎乘車牌號
    碼OAS-576號重型機車搭載其配偶即被上訴人甲○○，而貿
    然左轉，欲至友愛街92號對面空地停放，以致其所駕駛之自
    用小客車左側車頭撞及被上訴人所騎乘之前開重機車右側車
    身，被上訴人人車倒地，被上訴人丙○○因此受有右足外踝
    骨折之傷害，而甲○○則受有胸壁挫傷併左側乳房血腫、右
    脛腓骨折之傷害，上訴人並因上開過失傷害犯行，經原審法
    院刑事庭以94年度交簡字第2186號判決判處有期徒刑三月，
    得易科罰金；嗣上訴人不服提起上訴，亦經同院以95年度交
    簡上字第14號判決駁回上訴而確定等事實，業據本院依職權
    調閱95年度交簡上字第14號刑事案件全卷查明屬實，有道路
    交通事故現場圖、道路交通事故調查報告表(一)、(二)各1紙、
    現場照片9幀附於上開刑事案卷可資查考（見本院調閱之上
    開刑事案件警卷第1至3、29至33頁），堪可信為真實。
四、上訴人雖以被上訴人丙○○有違反道路交通管理處罰條例第
    58條、第73條第1項、第74條，道路交通安全規則第124條第
    2項、第3項、第126條第2項等違規駕駛行為；有未注意車前
    狀況、未保持安全距離、未靠右行駛、強行自上訴人所駕駛
    之上開自小客車左側違法超越雙黃線至對向車道等違規行為
    ，故本件車禍應由被上訴人丙○○負全部或絕大部分之過失
    責任云云置辯。惟查：
    (一)按道路交通安全規則第2條第1項第1款規定，該規則所稱
      之「汽車」，依指在道路上不依軌道或電力架線而以原動
      機行駛之車輛（包括機器腳踏車）。又道路交通管理處罰
      條例第73條第1項、第74條及道路交通安全規則第124條第
      2項、第3項、第126條第2項等規定，均係適用於「慢車」
      即人力或獸力行駛之車輛。是上訴人辯稱被上訴人丙○○
      騎乘機車有違反上述規定之過失云云，尚無可採。
    (二)本件兩造均係沿友愛街由南往北行駛，且車輛碰撞部位為
      上訴人所駕駛之自小客車左前車頭撞及被上訴人丙○○所
      騎乘之機車右側車身；在車禍發生後，機車偏向左前側傾
      倒於現場即臺南縣下營鄉○○街南下車道，並在上開路段
      南下車道內留下4公尺長之刮地痕，該刮地痕起自友愛街
      路面雙黃線西側0.5公尺處，已在自小客車車頭下方接近
      右側前車輪部位，為兩造所不爭執，並有前引卷附現場圖
      、現場照片可稽；而本件車禍發生前，上訴人所駕駛之自
      小客車正欲左轉駛入友愛街西側空地停放，為上訴人所自
      認（見原審卷第202頁）。被上訴人所乘機車於行進中右
      側遭受撞擊，必然偏左前方倒地滑行，始產生如現場圖所
      示由西南斜向東北方向之刮地痕，是車禍撞擊點應在刮地
      痕起點之東南側。參以被上訴人騎乘機車沿友愛街由南往
      北行駛，衡情應無跨越雙黃線而駛入對向車道之理；又依
      現場圖所示，機車倒地所遺留之刮地痕已有部分沒入自小
      客車車頭下方，顯見自小客車於撞及機車後仍持續往前滑
      行，質量較小之機車在碰撞後於倒地後向左前方滑入對向
      車道，始在雙黃線西側附近留下4公尺長之刮地痕，是兩
      造所乘車輛應係於友愛街北上車道發生碰撞。核與上訴人
      警詢所稱要左轉進入路旁空地時，在北上車道內自小客車
      左前車角撞到重機車右側車身及乘客右腳然後重機車就倒
      向對向車道滑行等語（見前引警卷第9頁）相符，復無其
      他證據，辯稱被上訴人丙○○有違規跨越雙黃線由對向車
      道超車云云，自難採信。
    (三)又本件車禍發生地點，為未劃分快慢車道之雙向二車道，
      有前引現場圖及道路交通事故調查報告表(一)在卷可稽，依
      本件車禍事故發生當時之道路交通安全規則第97條之規定
      ，汽車駕駛人於此類路段行駛時，固有在遵行車道內行駛
      、不得駛入來車車道之義務，但似難以被上訴人丙○○騎
      乘機車未靠右行駛，即認本件車禍之發生係其疏未注意上
      開義務所致。另上訴人既未能舉證證明被上訴人丙○○確
      有騎乘機車超越上訴人所駕駛之自小客車之情形，其抗辯
      被上訴人丙○○有未注意車前狀況、未保持安全距離云云
      ，顯屬無據。
五、按汽車行駛時，駕駛人應注意車前狀況及兩車併行之間隔，
    並隨時採取必要之安全措施；汽車在雙向二車道行駛時，均
    應在遵行車道內行駛，在劃有分向限制線之路段，不得駛入
    來車之車道內，本件車禍發生當時之道路交通安全規則第94
    條第3項、第97條第1款、第2款定有明文。查上訴人已考領
    汽車駕駛執照，應知上開規定；又本件車禍發生當時天候晴
    、照明狀況係日間自然光線，路面以柏油鋪裝，路面乾燥無
    缺陷、無障礙物、視距良好，有上述道路交通事故調查報告
    表(一)在卷可稽，是客觀上並無不能注意之情事。詎上訴人竟
    疏未注意往來車輛，於劃設分向限制線之路段，貿然左轉，
    以致其所駕駛之自小客車撞及同向左側前方被上訴人所騎乘
    之機車，其有違上開道路交通安全規則所定之注意義務甚明
    ，足認其對本件車禍之發生確有過失無疑。且經送臺灣省臺
    南區車輛行車事故鑑定委員會鑑定並送臺灣省車輛行車事故
    覆議鑑定委員會覆議結果，均認上訴人駕駛小客車，行經劃
    設分向限制線肇事地點道路，違規橫越雙黃線未注意左右來
    車，為肇事原因，被上訴人丙○○無肇事因素，有鑑定意見
    書函附卷可參（見警卷第37頁、原審卷第187頁），上述鑑
    定意見並未漠視現場圖。上訴人辯稱被上訴人就本件車禍之
    發生應負全部或絕大部分之過失責任，有民法第217條過失
    相抵規定之適用云云，即無可採。
六、按因故意或過失，不法侵害他人之權利者，負損害賠償責任
    ；不法侵害他人之身體或健康者，對於被害人因此喪失或減
    少勞動能力或增加生活上之需要時，應負損害賠償責任；不
    法侵害他人之身體、健康、名譽、自由、信用、隱私、貞操
    ，或不法侵害其他人格法益而情節重大者，被害人雖非財產
    上之損害，亦得請求賠償相當之金額，民法第184條第1項前
    段、第193條第1項、第195條第1項前段分別定有明文。本件
    因上訴人之過失而發生本件車禍事故，被上訴人丙○○、甲
    ○○因本件車禍受有上述傷害，此與上訴人之過失行為自有
    相當之因果關係。被上訴人自得依上開規定，本於侵權行為
    法律關係，請求上訴人賠償所受損害。爰分述如下：
    (一)醫療費用：被上訴人甲○○主張其為治療本件車禍所受傷
      勢，支出醫療費用合計22,377元，業據提出醫療費用收據
      39紙為證（見原審附民卷第10-19頁），且為上訴人所不
      爭執，堪可採信。依其所受傷勢，應可認係為治療所受傷
      勢所必須，請求上訴人賠償，自屬有據。
    (二)交通費用：被上訴人主張為治療所受傷害支出交通費用，
      丙○○2,200元、甲○○4,725元等情，為上訴人所不爭，
      依被上訴人受傷傷勢，堪認此為治療受傷所必要，請求洵
      屬有據。
    (三)看護費用：
      1.被上訴人丙○○車禍就診之財團法人奇美醫院柳營分院
        （下稱奇美醫院）函及檢附病歷摘要（見原審卷第172
        頁）所示，被上訴人丙○○雖因本件車禍受有右足外踝
        骨折之傷害，但其既無需住院治療，且患部以石膏固定
        後，仍可持柺杖助行，即難認確有需人全日照護生活起
        居之必要。即便如上開函文所載：被上訴人丙○○有「
        因患部脹痛，致行動不便，情緒欠佳，生活需人照護」
        之情形，然其是否需人照護，既與自身情緒有關，即難
        認自94年2月8日起至4月20日止僱請看護之看護費用為
        必要之支出，請求賠償非必要之看護費用14萬2千元（
        2,000元71日），尚屬無據。
      2.查被上訴人甲○○於94年2月8日因右小腿脛、腓骨骨折
        入院手術治療，94年2月16日出院，其於受傷之初，前2
        個月期間，可能生活上需人照顧等情，有奇美醫院函檢
        附病情摘要及病歷資料附卷可參（見本院卷第71至90頁
        ），則被上訴人甲○○主張其應受看護，在2個月期間
        內，應有必要。雖由親屬看護時，雖無現實看護之支付
        ，亦應認被害人受有相當看護費之損害，得向加害人請
        求賠償（最高法院93年度台上字第472號判決）。被上
        訴人甲○○主張以每日2千元計算，衡諸目前一般職業
        看護之收費行情，尚非過高，上訴人就此亦不爭執，則
        被上訴人甲○○請求上訴人賠償此部分所受之損害，在
        12萬元【2,00060＝120,000】之範圍內，應屬有據。
    (四)減少勞動收入部分：
      1.被上訴人丙○○原受僱於錦帝實業有限公司擔任技術員
        ，其工作內容需架設模具，且需四處走動巡視生產狀況
        及機台是否正常運用，並需爬上爬下巡視料斗備料狀況
        等情，有該公司出具之工作證明單在卷可憑（見原審第
        167頁）。又依奇美醫院函檢附之病歷摘要，被上訴人
        丙○○所受傷勢，一般人約3個月無法從事需要經常站
        立、走動的工作（見原審卷第172頁）。則應認其無法
        從事工作之期間為3個月。又被上訴人丙○○於93年度
        自錦帝實業有限公司領得之薪資總額為541,585元，有
        所提出之扣繳憑單及財政部臺灣省南區國稅局財產歸屬
        資料清單可稽（見原審卷第127、140頁），此為公文書
        推定真正，應較錦帝實業公司函送之薪資表（本院卷第
        35頁）可採，依此計算每月薪資約45,132元【541,585
        12≒45,132】，其請求以每月薪資45,000元計算，自
        無不合。被上訴人丙○○因本件車禍受傷減少工作收入
        所受損害金額為135,000元【45,0003＝135,000】。
      2.按雇請他人料理家務需支付報酬，家務管理亦屬勞務。
        參考國內聘僱外籍庸工處理家務費用，均以行政院頒佈
        之最低基本工資即每月15,840元為標準，可援引為本件
        損害之計算。查被上訴人甲○○為家庭主婦，受傷後即
        因骨折癒合遲緩，右小腿無力，將近有1年之時間無法
        工作等情，有奇美醫院函附病情摘要附卷可參（見原審
        卷第72頁），上訴人對於以9個月之時間計算亦無爭執
        （見原審卷第175頁）。則被上訴人甲○○因本件車禍
        受傷9個月無法工作之損害，請求上訴人賠償142,560元
        【15,8409＝142,560】，自屬有據。
    (五)精神慰撫金：
      查被上訴人丙○○因本件車禍受有右足外踝骨折之傷害，
      但並未住院治療，僅以石膏固定保護，傷勢尚非嚴重，而
      其為國小肄業，於本件車禍發生前於錦帝實業有限公司擔
      任塑膠射出技術員，名下有房屋、土地等不動產；被上訴
      人甲○○因本件車禍受有胸壁挫傷併左側乳房血腫及右脛
      腓骨骨折等傷害，並因此住院接受手術治療，已如前述，
      顯見傷勢非輕；而其為國小畢業，擔任家庭主婦，名下並
      無任何財產；另上訴人國中畢業，為家庭主婦，名下有股
      票，但別無其他資產，此業據兩造分別陳明在卷，並經本
      院向財政部財稅資料中心調閱兩造之財產歸戶清單查證屬
       實（見原審卷第13-16、138-140頁）。本院審酌上述兩
      造之身分、教育程度、經濟能力、社會地位及被上訴人所
      受傷勢，認被上訴人所受精神慰撫金損害金額丙○○以6
      萬元、甲○○以10萬元為適當。
    (六)綜上，本件被上訴人因本件車禍事故所受損害，丙○○為
      197,200元【2,200＋135,000＋60,000＝197,200】、甲○
      ○為389,662元【4,725＋22,377＋120,000＋142,560＋10
      0,000＝389,662】。
七、末查被上訴人丙○○、甲○○因本件車禍事故於96年11月19
    日分別受領強制汽車責任保險理賠給付金額1,680元、41,33
    8元，富邦產物保險股份有限公司台南分公司函附卷可憑（
    本院卷第44頁），復為兩造所不爭，依強制汽車責任保險法
    第32條規定，視為損害賠償金額之一部分，應自賠償請求金
    額中予以扣除。故被上訴人因本件車禍所受損害，所得請求
    上訴人賠償金額，丙○○部分為195,520元【197,200－1,68
    0＝195,520】、甲○○部分為348,324元【389,662－41,338
    ＝348,324】。
八、綜上所述，被上訴人就本件車禍事故所受損害，依侵權行為
    損害賠償之法律關係，請求上訴人給付被上訴人丙○○197,
    200元、甲○○389,662元，及均自起訴狀繕本送達翌日即94
    年12月9日起至清償日止，按週年利率5%計算之利息，洵屬
    有據，應予准許，逾此部分之請求，為無理由，應予駁回。
    原審就超過上開應准許部分，為上訴人敗訴之判決，並為假
    執行之宣告，自有未洽。上訴意旨就此部分指摘原判決不當
    ，求予廢棄改判，為有理由。至於上開應准許部分，原審判
    命上訴人給付，並依聲請為准免假執行之宣告，核無違誤，
    上訴意旨，就此部分，仍執陳詞，指摘原判決不當，求予廢
    棄，為無理由，應駁回其上訴。
九、本件事證已臻明確，兩造其餘攻擊防禦方法及證據資料，核
    與判決結果不生影響，無一一論述必要，併予敘明。
十、據上論結，本件上訴為一部有理由、一部無理由，依民事訴
    訟法第450條、第449條第1項、第79條、第85條第1項，判決
    如主文。
中    華    民    國    97    年    1    月    22    日
                  民事第二庭   審判長法  官   丁振昌
                                     法  官   吳上康
                                     法  官   李素靖
上為正本係照原本作成。
不得上訴。
中    華    民    國    97    年    1    月    22    日
                                     書記官   李淑華


司法院資訊處製作；財團法人民間司法改革基金會備份。
